臺灣嘉義地方法院刑事判決
111年度金訴字第78號
公  訴  人  臺灣嘉義地方檢察署檢察官
被      告  吳柏翰



上列被告因加重詐欺等案件，經檢察官提起公訴（110年度偵字
第1543號），被告於準備程序中為有罪之陳述，經合議庭裁定受
命法官進行簡式審判程序，茲判決如下：
    主    文
吳柏翰犯刑法第三百三十九條之四第一項第二款之加重詐欺取財
罪，累犯，處有期徒刑壹年參月。
    犯罪事實
一、緣李沁坤（涉案部分，業經本院以111年度金訴字第78號判
    處罪刑，臺灣高雄地方法院以109年度審金訴字第102號判處
    罪刑確定，及臺灣屏東地方法院以110年度訴字第22號案件
    審理中）、侯明源（由本院另行審結）均為姓名年籍不詳、
    暱稱「陳國義」之成年人、微信暱稱「9989」之成年人所屬
    以實施詐術為手段，具有牟利性、持續性之詐欺集團犯罪組
    織之成員，李沁坤乃是依侯明源指示收購詐欺取財所需人頭
    帳戶並且擔任提款車手及招募提領款項之車手，李沁坤先於
    民國109年7月間，向陳思蒨（由本院另行審結）收購取得陳
    思蒨所申辦中國信託商業銀行000000000000號帳戶、國泰世
    華商業銀行000000000000號帳戶及高于婷、吳柏翰所申辦之
    金融帳戶，供侯明源、「陳國義」、「9989」等人使用於收
    取、提領詐欺不法所得，並招募陳思蒨、吳柏翰、高于婷加
    入該詐欺集團擔任提款車手（吳柏翰涉嫌參與犯罪組織部分
    ，由本院不另為免訴之諭知），而吳柏翰主觀上預見陳思蒨
    、侯明源、「陳國義」、「9989」等人可能是詐欺集團犯罪
    組織織成員，而其等所為是與詐欺取財有關，仍基於縱使與
    陳思蒨、侯明源、「陳國義」、「9989」等該詐欺集團成員
    均意圖為自己不法所有，而為三人以上共同詐欺取財、掩飾
    或隱匿詐欺取財不法所得之所在或去向，亦不違背其本意之
    三人以上共同詐欺取財、洗錢之不確定故意之犯意聯絡，由
    該詐欺集團之不詳成員先於109年9月6日下午1時50分許，撥
    打電話與劉清山聯絡，並假冒為劉清山友人「朱貽忠」而佯
    稱因有資金週轉問題需要借調款項云云，劉清山乃陷於錯誤
    ，依該詐欺集團不詳成員之指示，在基隆市農會以臨櫃匯款
    之方式，於109年9月7日上午11時4分許匯款新臺幣（下同）
    170,000元至陳思蒨所申辦之中國信託商業銀行帳戶，及於
    同日下午1時27分許匯款300,000元至陳思蒨所申辦之國泰世
    華商業銀行帳戶，而陳思蒨則依該詐欺集團不詳成員之指示
    ，於109年9月7日偕同吳柏翰共同前往嘉義市，由陳思蒨將
    其所申辦上開帳戶之金融卡交付與吳柏翰，由吳柏翰於附表
    編號1至3所示之時間、地點，提領如附表編號1至3所示劉清
    山受騙匯入陳思蒨所申辦帳戶中之款項後，將所提領之款項
    合計180,000元交付陳思蒨，其等再共同於同日下午3時許，
    至嘉義市西區某家樂福賣場2樓停車場，由陳思蒨將上開款
    項全數交付與詐欺集團不詳成員，另陳思蒨復於附表編號4
    所示之時間、地點，提領如附表編號4所示劉清山受騙匯入
    其所申辦帳戶中之款項，再於109年9月8日凌晨1時40分許，
    在嘉義市西區北港路、四維路交岔路口，將之交付與同一名
    詐欺集團不詳成員，而以上開方式掩飾、隱匿劉清山受詐騙
    之不法所得去向、所在。嗣因劉清山發覺受騙報警處理，經
    警循線查獲上情。
二、案經劉清山訴由嘉義市政府警察局第一分局報告臺灣嘉義地
    方檢察署檢察官偵查起訴。
    理    由
一、按除被告所犯為死刑、無期徒刑、最輕本刑為3年以上有期
    徒刑之罪或高等法院管轄第一審案件者外，於刑事訴訟法第
    273條第1項程序進行中，被告先就被訴事實為有罪之陳述時
    ，審判長得告知被告簡式審判程序之旨，並聽取當事人、代
    理人、辯護人及輔佐人之意見後，裁定進行簡式審判程序，
    刑事訴訟法第273條之1第1項定有明文。經核被告吳柏翰所
    犯之罪，均係死刑、無期徒刑、最輕本刑為3年以上有期徒
    刑或高等法院管轄第一審案件以外之罪，其於準備程序中就
    被訴犯罪事實均為有罪之陳述，經受命法官告知簡式審判程
    序之旨，並聽取公訴人、被告之意見後，本院合議庭爰依首
    揭規定裁定進行簡式審判程序，合先敘明。 
二、上開犯罪事實，除有被告吳柏翰於警詢、偵訊之供述（見嘉
    市警一偵字第1100700276號卷第117至121頁；110年度偵字
    第1543號卷第233至235頁）及其於本院準備程序、審理中之
    自白（見本院卷第309至311、315、324頁）外，並有證人李
    沁坤（見嘉市警一偵字第1100700276號卷第49至57、63至69
    頁；109年度偵字第8963號卷一第56頁；110年度偵字第1543
    號卷第163至165、274頁）、證人陳思蒨（見嘉市警偵一字
    第1100700276號卷第79至83、87至93、99至103、109至113
    頁）、證人即告訴人劉清山（見嘉市警一偵字第1100700276
    號卷第179至181頁）之證述可佐，且有證人陳思蒨所申辦國
    泰世華商業銀行帳戶之開戶資料與交易明細、被告與證人陳
    思蒨提款之監視器錄影畫面截圖（見嘉市警一偵字第110070
    0276號卷第231至237頁）、告訴人之內政部警政署反詐騙諮
    詢專線紀錄表、基隆市警察局第四分局安樂派出所受理詐騙
    帳戶通報警示簡便格式表、受理刑事案件報案三聯單、基隆
    市農會匯款申請書（見嘉市警一偵字第1100700276號卷第28
    1至285、291至293頁）、證人陳思蒨所申辦中國信託商業銀
    行帳戶之開戶資料與交易明細（見110年度偵字第1543號卷
    第147至151頁）、臺灣高雄地方檢察署檢察官109年度偵字
    第18521、20796、23534號起訴書、臺灣高雄地方法院109年
    度審金訴字第102號刑事判決（見109年度偵字第8963號卷一
    第69至81、169至179頁）等在卷可參，足認被告上開任意性
    自白與事實相符，應可採信。從而，本案事證明確，被告之
    犯行堪予認定，應予論科。
三、所犯罪名、罪數之說明：
  ㈠核被告所為，係犯洗錢防制法第14條第1項之洗錢罪、刑法第
    339條之4第1項第2款之加重詐欺取財罪。
  ㈡被告就其上開所犯之罪，與陳思蒨、侯明源、「陳國義」、
    「9989」等該詐欺集團成員均有犯意聯絡、行為分擔，應依
    刑法第28條規定論以共同正犯（惟刑法第339條之4第1項第2
    款之「3人以上共同犯詐欺取財罪」，其本質即為共同犯罪
    ，是被告就其所犯刑法第339條之4第1項第2款之加重詐欺取
    財罪，應毋庸再於罪名之前贅載「共同」2字）。
  ㈢被告就其如附表所示多次提領詐欺不法所得贓款之行為，應
    均是基於同一加重詐欺取財提領贓款以掩飾、隱匿該等金錢
    之所在、去向之目的，於密切、接近之時、地實施之多數舉
    動，各均侵害同一法益，各行為舉動之獨立性極為薄弱，依
    一般社會健全觀念，在時間差距上，難以強行分開，在主觀
    上顯然均係基於同一之犯意接續為之，應均以接續犯予以評
    價而各論以1罪。
  ㈣被告就其所為而觸犯加重詐欺取財罪、洗錢罪，是其參與詐
    欺集團期間，對於同一告訴人詐欺取財過程中，基於擔任詐
    欺集團車手角色而提領該告訴人受騙匯入之款項後將之上繳
    之目的所為，本院認為依照本案犯罪歷程，應適度擴張一行
    為概念，認被告以其提款行為與之後將告訴人受騙交出之不
    法所得轉交、層轉至詐騙集團其他成員而掩飾、隱匿犯罪所
    得之所在、去向，乃是以1行為侵害告訴人之財產法益與妨
    害該犯罪不法所得之追查等數法益，而觸犯加重詐欺取財、
    洗錢等數罪，均為想像競合犯，應依刑法第55條前段從一重
    之加重詐欺取財罪論處。
四、刑之加重、減輕之說明：
  ㈠公訴人於審理中主張被告本案構成累犯，且本案並無可量處
    最低法定或適用刑法第59條之情形，應依刑法第47條第1項
    加重其刑。而依臺灣高等法院被前案紀錄表與被告提示簡表
    、刑案資料查註紀錄表、矯正簡表，被告前因詐欺案件，經
    臺灣屏東地方法院以106年度訴字第530號判決處有期徒刑4
    月確定，其入監執行並於109年7月25日執行完畢出監乙節，
    均為被告於本院審理中未予爭執，則被告於上開有期徒刑執
    行完畢後5年內，故意再犯本案法定刑為有期徒刑以上之刑
    之罪，為累犯。且參酌公訴人之意見與司法院大法官釋字第
    775號解釋要旨，被告於上開有期徒刑執行完畢後未幾，即
    為本案犯行，又被告本案所為犯行之罪名、法益侵害態樣等
    ，均與前揭其入監執行完畢之案件具有同質性，則被告為本
    案犯行，其刑罰反應力尚嫌薄弱。又依照本案被告犯罪之情
    節觀之，如本案依照刑法第47條第1項規定加重法定最低本
    刑，並無上開解釋所稱超過被告本案所應負擔之罪責，或是
    對於被告之人身自由將有過度侵害之情形，故本院認被告本
    案所為，確有公訴人所主張依刑法第47條第1項規定加重其
    刑（包含法定最低本刑與最高本刑）之必要。
  ㈡按想像競合犯之處斷刑，本質上係「刑之合併」。其所謂從
    一重處斷，乃將想像競合犯組成之評價上數罪，合併為科刑
    一罪，其所對應之刑罰，亦合併其評價上數罪之數法定刑，
    而為一個處斷刑。易言之，想像競合犯侵害數法益者皆成立
    犯罪，論罪時必須輕、重罪併舉論述，同時宣告所犯各罪名
    ，包括各罪有無加重、減免其刑之情形，亦應說明論列，量
    刑時併衡酌輕罪部分量刑事由，評價始為充足，然後依刑法
    第55條前段規定「從一重處斷」，非謂對於其餘各罪可置而
    不論。因此，法院決定處斷刑時，雖以其中最重罪名之法定
    刑作為裁量準據，惟於裁量其輕重時，仍應將輕罪合併評價
    在內（最高法院108年度台上字第4405、4408號判決意旨參
    照），而洗錢防制法第16條第2項雖規定「犯前2條之罪，在
    偵查或審判中自白者，減輕其刑。」，且被告於本院準備程
    序及審理中就其被訴洗錢犯行坦承不諱，惟被告就本案犯行
    既已從一重之刑法加重詐欺罪處斷，無從再適用上開條項規
    定減刑，僅本院於後述量刑時，仍當一併衡酌被告於審判中
    自白洗錢部分之減輕其刑事由。
五、爰以行為人之責任為基礎，並審酌被告為成年人，又現今社
    會詐欺事件層出不窮、手法日益翻新，政府及相關單位無不
    窮盡心力追查、防堵，大眾傳播媒體更屢屢報導民眾被詐欺
    ，甚至畢生積蓄因此化為烏有之新聞，被告尚值壯年，竟不
    率爾共同參與提領贓款以掩飾、隱匿犯罪所得所在、流向，
    所為固非可取。惟兼衡以被告犯後原先雖否認犯罪，但及至
    準備程序時已知坦承犯行與其本案犯罪情節（包含被告擔任
    之角色為提領贓款之車手、本案告訴人受損金額、被告參與
    提領款項數額，且無證據足認被告就本案有實際上獲取何等
    利益或報酬等），暨其自陳智識程度、家庭生活狀況（見本
    院卷第325頁）、其餘素行等一切情狀，量處如主文所示之
    刑。
六、公訴意旨雖另認被告就上開所為另涉犯組織犯罪防制條例第
    3條第1項後段之參與犯罪組織罪嫌等語。惟查：
  ㈠刑罰責任之評價與法益之維護息息相關，對同一法益侵害為
    雙重評價，是過度評價；對法益之侵害未予評價，則為評價
    不足，均為法之所禁。又加重詐欺罪，係侵害個人財產法益
    之犯罪，其罪數之計算，核與參與犯罪組織罪之侵害社會法
    益有所不同，審酌現今詐欺集團之成員皆係為欺罔他人，騙
    取財物，方參與以詐術為目的之犯罪組織。倘若行為人於參
    與詐欺犯罪組織之行為繼續中，先後多次為加重詐欺之行為
    ，因參與犯罪組織罪為繼續犯，犯罪一直繼續進行，直至犯
    罪組織解散，或其脫離犯罪組織時，其犯行始行終結。故該
    參與犯罪組織與其後之多次加重詐欺之行為皆有所重合，然
    因行為人僅為一參與犯罪組織行為，侵害一社會法益，屬單
    純一罪，應僅就「該案中」與參與犯罪組織罪時間較為密切
    之首次加重詐欺犯行論以參與犯罪組織罪及加重詐欺罪之想
    像競合犯，而其他之加重詐欺犯行，祗需單獨論罪科刑即可
    ，無需再另論以參與犯罪組織罪，以避免重複評價。是如行
    為人於參與同一詐欺集團之多次加重詐欺行為，因部分犯行
    發覺在後或偵查階段之先後不同，肇致起訴後分由不同之法
    官審理，為裨益法院審理範圍明確、便於事實認定，即應以
    數案中「最先繫屬於法院之案件」為準，以「該案件」中之
    「首次」加重詐欺犯行與參與犯罪組織罪論以想像競合。縱
    該首次犯行非屬事實上之首次，亦因參與犯罪組織之繼續行
    為，已為該案中之首次犯行所包攝，該參與犯罪組織行為之
    評價已獲滿足，自不再重複於他次詐欺犯行中再次論罪，俾
    免於過度評價及悖於一事不再理原則。至於「另案」起訴之
    他次加重詐欺犯行，縱屬事實上之首次犯行，仍需單獨論以
    加重詐欺罪，以彰顯刑法對不同被害人財產保護之完整性，
    避免評價不足，有最高法院109年度台上字第3945號判決意
    旨可參。次按參與犯罪組織，指加入犯罪組織成為組織之成
    員，而不問參加組織活動與否，犯罪即屬成立。行為人如持
    續參加組織活動或與組織保持聯絡，在未經自首或有其他積
    極事實，足以證明其確已脫離或解散該組織之前，其違法行
    為，仍繼續存在，即為行為之繼續，而屬實質上一罪，至行
    為終了時，仍論為一罪。行為人為實施詐欺行為而參與詐欺
    犯罪組織，並於參與詐欺犯罪組織之行為繼續中，先後加重
    詐欺取得數人之財產，依本院見解，僅應就事實上首次或最
    先繫屬法院該案之首次加重詐欺取財犯行，論以想像競合犯
    ，而其後之加重詐欺取財犯行，則單獨論以加重詐欺取財罪
    ，自不能再另與參與犯罪組織犯行論以想像競合，以免重複
    評價。又想像競合犯之一罪，如經實體判決確定，其想像競
    合之他罪，即使未曾審判，因原係裁判上之一罪，即屬同一
    案件，不能另行追訴，如再行起訴，即應諭知免訴之判決。
    是行為人因參與同一詐欺犯罪組織而先後犯詐欺取財數罪，
    如先繫屬之前案，法院僅依檢察官起訴之加重詐欺取財部分
    判決有罪確定，其既判力固及於未經起訴之參與犯罪組織罪
    ；檢察官如再於後案起訴被告犯參與犯罪組織罪及加重詐欺
    取財罪，參與犯罪組織部分為前案既判力所及，依法既應諭
    知免訴之判決，已與後案被訴之加重詐欺取財罪，失其單一
    性不可分關係，加重詐欺取財部分自無從為前案既判力所及
    。惟二罪既均經起訴，法院仍應依訴訟法上考察，而僅就加
    重詐欺取財部分論處罪刑，並於理由內說明不另為被訴參與
    犯罪組織部分免訴之諭知，另有最高法院110年度台上字第7
    76號判決意旨可參。
  ㈡公訴意旨認被告本案另涉犯組織犯罪防制條例第3條第1項後
    段之參與犯罪組織罪嫌，固非無由。然觀之臺灣高雄地方檢
    察署檢察官109年度偵字第18521、20796、23534號起訴書與
    臺灣高雄地方法院110年度金訴緝字第4號刑事判決，可知被
    告在該案中，乃是受理李沁坤招募參加「9989」所屬之詐欺
    集團擔任提領款項車手之工作，而於109年8月4日提領該案
    被害人吳佩真、趙蓮花受騙匯入指定金融帳戶之款項，被告
    該案是經臺灣高雄地方檢察署檢察官於109年11月20日偵查
    終結後，認其涉犯加重詐欺取財罪、洗錢罪等罪嫌提起公訴
    ，由臺灣高雄地方法院以109年度審金訴字第102號案件審理
    中，因被告遭通緝後復經緝獲，再改以110年度金訴緝字第4
    號案件審理，而後因被告為有罪之陳述，改以簡式審判程序
    判決認被告對該案被害人吳佩真、趙蓮花均犯加重詐欺取財
    、洗錢等罪（加重詐欺取財罪與洗錢罪為想像競合關係，均
    從一重之加重詐欺取財罪處斷），於110年12月30日予以判
    處有期徒刑8月、1年2月，並於111年3月15日確定在案。雖
    然該案檢察官起訴並未論及被告涉犯參與詐欺集團犯罪組織
    罪嫌，而後經法院判決也未併論以參與犯罪組織罪，但參諸
    該案起訴書與判決所載犯罪事實，均有論及被告是受招募加
    入「9989」、李沁坤所屬詐欺集團犯罪組織擔任提款車手之
    事，顯見被告參與上開詐欺集團犯罪組織之事，實已記載於
    該起訴書、判決書，僅該等書類漏未提及被告所犯罪名兼含
    參與犯罪組織罪。而再依上開案件繫屬於臺灣高雄地方法院
    之時間為109年12月2日（即109年度審金訴字第102號案件分
    案日），另被告於該犯擔任提款車手從事加重詐欺取財之時
    間為109年8月4日，無論就「從事加重詐欺行為之時間」或
    「繫屬法院之時間」均較本案為早，且並無證據足認被告加
    入「9989」、李沁坤所屬詐欺集團犯罪組織後，該犯罪組織
    曾有解散或被告於其間曾經脫離後復再加入之情形，是被告
    於該案參與犯罪組織與其本案參與犯罪組織應僅成立單純一
    罪，揆諸前述，被告所犯參與犯罪組織罪自應於上述臺灣高
    雄地方法院所審理案件中併予審判。又縱使上述臺灣高雄地
    方法院所審理之案件，檢察官起訴書未論及被告同時涉犯參
    與犯罪組織罪嫌，而臺灣高雄地方法院也未對被告併論以參
    與犯罪組織罪，但該案既經判決確定，被告參與犯罪組織罪
    仍應受該案確定之既判力所及，則本案檢察官就被告實際上
    僅成立單純一罪並受前案既判力所及之參與犯罪組織罪再行
    起訴，原應依刑事訴訟法第302條第1款為免訴之諭知。但公
    訴意旨係認此部分與被告前述經本院論罪科刑之加重詐欺、
    洗錢等犯行間，有想像競合犯之裁判上一罪關係，爰不另為
    免訴之諭知。
據上論斷，應依刑事訴訟法第273條之1第1項、第299條第1項前
段，洗錢防制法第14條第1項，刑法第11條、第28條、第339條之
4第1項第2款、第55條前段、第47條第1項，刑法施行法第1條之1
第1項，判決如主文。
本案經檢察官侯德人提起公訴，由檢察官林津鋒到庭執行職務。
中　　華　　民　　國　　111 　年　　6 　　月　　8 　　日
                  刑事第五庭  法　官　郭振杰
以上正本證明與原本無異。
如不服本判決應於收受判決後20日內向本院提出上訴書狀，並應
敘述具體理由；其未敘述上訴理由者，應於上訴期間屆滿後20日
內向本院補提理由書（均須按他造當事人之人數附繕本）「切勿
逕送上級法院」。告訴人或被害人如對於本判決不服者，應具備
理由請求檢察官上訴，其上訴期間之計算係以檢察官收受判決正
本之日期為準。
中　　華　　民　　國　　111 　年　　6 　　月　　8 　　日
                              書記官  王翰揚
附表：
編號 時間 地點 提款金額 所屬帳戶 1. 109年9月7日中午12時28分 嘉義市○區○○路0000號「統一超商嘉高門市」 50,000元 陳思蒨之中國信託商業銀行帳戶 2. 109年9月7日中午12時29分 嘉義市○區○○路0000號「統一超商嘉高門市」 30,000元 陳思蒨之中國信託商業銀行帳戶 3. 109年9月7日下午1時47分許 嘉義市○區○○路000號 100,000元 陳思蒨之國泰世華商業銀行帳戶 4. 109年9月8日凌晨1時7分許 嘉義市○區○○路0000號「全家超商嘉義北港店」 100,000元 陳思蒨之國泰世華銀行帳戶 

論罪科刑法條：
洗錢防制法第14條：
有第2條各款所列洗錢行為者，處7年以下有期徒刑，併科新臺幣
500萬元以下罰金。
前項之未遂犯罰之。
前2項情形，不得科以超過其特定犯罪所定最重本刑之刑。

中華民國刑法第339條之4：
犯第339條詐欺罪而有下列情形之一者，處1年以上7年以下有期
徒刑，得併科1百萬元以下罰金：
一、冒用政府機關或公務員名義犯之。
二、三人以上共同犯之。
三、以廣播電視、電子通訊、網際網路或其他媒體等傳播工具，
    對公眾散布而犯之。
前項之未遂犯罰之。